---
title: "Poročilo pri predmetu Analiza podatkov s programom R"
author: "Eva Rozman"
output:
  html_document: default
  pdf_document:
    includes:
      in_header: lib/styles.sty
    latex_engine: xelatex
---

```{r setup, echo=FALSE, results='hide', message=FALSE, warning=FALSE}
# Če želimo nastaviti pisave v PDF-ju, odkomentiramo
# in sledimo navodilom v programu.
#source("fontconfig.r", encoding="UTF-8")

# Uvoz vseh potrebnih knjižnic
source("lib/libraries.r", encoding="UTF-8")
```

```{r rstudio, echo=FALSE, results='asis'}
# Izris povezave do RStudia na Binderju
source("lib/rstudio.r", encoding="UTF-8")
```

# Izbira teme

V projektu bom analizirala zdravstveno stanje in zdravstvo držav v Evropi in ju primerjala z razvitostjo teh držav.

# Obdelava, uvoz in čiščenje podatkov

```{r uvoz, echo=FALSE, message=FALSE}
source("uvoz/uvoz.r", encoding="UTF-8")
```

Podatke sem uvozila v obliki CSV z Eurostata. Podatke imamo v treh razpredelnicah v obliki *tidy data*.

1. `zdravstveno_stanje` - podatki o zdravstvenem stanju iz leta 2014 za države Evrope
  - `DRZAVA` - spremenljivka: ime države (neurejen faktor),
  - `SPOL` - spremenljivka: spol osebe (neurejen faktor),
  - `ZIVLJENJSKA_DOBA` - meritev: pričakovana življenjska doba osebe ob rojstvu (število)
  - `ZDRAVA_LETA` - meritev: pričakovano število zdravih let ob rojstvu (število)
  - `SMRT_OTROK` - meritev: število umrlih otrok do prvega leta starosti na 100.000 prebivalcev (število)

2. `zdravstvo` - podatki o zdravstvu za države Evrope
  - `DRZAVA` - spremenljivka: ime države (neurejen faktor),
  - `LETO` - spremenljivka: leto, v katerem je bila meritev izvedena (število),
  - `PRORACUN` - meritev: letni proračun v evrih na prebivalca (število),
  - `POSTELJE` - meritev: število bolniških postelj na 100.000 prebivalcev (število),
  - `OPERACIJSKE_SOBE` - meritev: število operacijskih sob na 100.000 prebivalcev (število),
  - `ZDRAVNIKI` - meritev: število zdravnikov na 100.000 prebivalcev (število),
  - `ZDRAVSTVENI_TEHNIKI` - meritev: število zdravstvenih tehnikov na 100.000 prebivalcev (število),
  - `STUDENTI_MEDICINE` - meritev: število študentov medicine na 100.000 prebivalcev (število),
  - `STUDENTI_ZDRAVSTVA` - meritev: število študentov zdravstva na 100.000 prebivalcev (besedilo).
  
1. `zdravstveno_stanje` - podatki o zdravstvenem stanju iz leta 2014 za države Evrope
  - `DRZAVA` - spremenljivka: ime države (neurejen faktor),
  - `LETO` - spremenljivka: leto, v katerem je bila meritev izvedena (število),
  - `BDP` - meritev: bruto domači proizvod v evrih na prebivalca (število)
  - `DOHODEK` - meritev: povprečni dohodek v evrih na prebivalca (število)
  - `BREZPOSELNI` - meritev: odstotek brezposelnega prebivalstva, glede na celotno prebivalstvo (število)


***

# Analiza in vizualizacija podatkov

```{r vizualizacija, echo=FALSE, message=FALSE, warning=FALSE, results='hide'}
# source("vizualizacija/vizualizacija.r", encoding="UTF-8")
```

***

# Napredna analiza podatkov

```{r analiza, echo=FALSE, message=FALSE}
# source("analiza/analiza.r", encoding="UTF-8")
```

***
