---
title: "Poročilo pri predmetu Analiza podatkov s programom R"
author: "Eva Rozman"
output:
  html_document: default
  pdf_document:
    includes:
      in_header: lib/styles.sty
    latex_engine: xelatex
runtime: shiny
---

```{r setup, echo=FALSE, results='hide', message=FALSE, warning=FALSE}
# Če želimo nastaviti pisave v PDF-ju, odkomentiramo
# in sledimo navodilom v programu.
#source("fontconfig.r", encoding="UTF-8")

# Uvoz vseh potrebnih knjižnic
source("lib/libraries.r", encoding="UTF-8")
```

```{r rstudio, echo=FALSE, results='asis'}
# Izris povezave do RStudia na Binderju
source("lib/rstudio.r", encoding="UTF-8")
```

# Izbira teme

V projektu bom analizirala zdravstveno stanje in zdravstvo držav v Evropi in ju primerjala z razvitostjo teh držav.

# Obdelava, uvoz in čiščenje podatkov

```{r uvoz, echo=FALSE, message=FALSE}
source("uvoz/uvoz.r", encoding="UTF-8")
```

Podatke sem uvozila v obliki CSV z Eurostata. Podatke imamo v treh razpredelnicah v obliki *tidy data*.

1. `zdravstveno_stanje` - podatki o zdravstvenem stanju iz leta 2014 za države Evrope
  - `DRZAVA` - spremenljivka: ime države (neurejen faktor),
  - `SPOL` - spremenljivka: spol osebe (neurejen faktor),
  - `ZIVLJENJSKA_DOBA` - meritev: pričakovana življenjska doba osebe ob rojstvu (število)
  - `ZDRAVA_LETA` - meritev: pričakovano število zdravih let ob rojstvu (število)
  - `SMRT_OTROK` - meritev: število umrlih otrok do prvega leta starosti na 100.000 prebivalcev (število)

2. `zdravstvo` - podatki o zdravstvu za države Evrope
  - `DRZAVA` - spremenljivka: ime države (neurejen faktor),
  - `LETO` - spremenljivka: leto, v katerem je bila meritev izvedena (število),
  - `PRORACUN` - meritev: letni proračun v evrih na prebivalca (število),
  - `POSTELJE` - meritev: število bolniških postelj na 100.000 prebivalcev (število),
  - `OPERACIJSKE_SOBE` - meritev: število operacijskih sob na 100.000 prebivalcev (število),
  - `ZDRAVNIKI` - meritev: število zdravnikov na 100.000 prebivalcev (število),
  - `ZDRAVSTVENI_TEHNIKI` - meritev: število zdravstvenih tehnikov na 100.000 prebivalcev (število),
  - `STUDENTI_MEDICINE` - meritev: število študentov medicine na 100.000 prebivalcev (število),
  - `STUDENTI_ZDRAVSTVA` - meritev: število študentov zdravstva na 100.000 prebivalcev (besedilo).
  
1. `zdravstveno_stanje` - podatki o zdravstvenem stanju iz leta 2014 za države Evrope
  - `DRZAVA` - spremenljivka: ime države (neurejen faktor),
  - `LETO` - spremenljivka: leto, v katerem je bila meritev izvedena (število),
  - `BDP` - meritev: bruto domači proizvod v evrih na prebivalca (število)
  - `DOHODEK` - meritev: povprečni dohodek v evrih na prebivalca (število)
  - `BREZPOSELNI` - meritev: odstotek brezposelnega prebivalstva, glede na celotno prebivalstvo (število)


Spodnji graf prikazuje porazdelitev števila naselij v občinah.

```{r histogram, echo=FALSE, message=FALSE, fig.align='center', fig.cap='Histogram števila naselij v občinah'}
ggplot(obcine, aes(x=naselja)) + geom_histogram() +
  ggtitle("Pogostost števila naselij") + xlab("Število naselij") + ylab("Število občin")
```

***

# Analiza in vizualizacija podatkov

```{r vizualizacija, echo=FALSE, message=FALSE, warning=FALSE, results='hide'}
source("vizualizacija/vizualizacija.r", encoding="UTF-8")
```

Spodnji zemljevid prikazuje povprečno velikost družine za vsako občino.

```{r zemljevid, echo=FALSE, fig.align='center', fig.cap='Zemljevid povprečnega števila otrok v družini'}
ggplot() + geom_polygon(data=left_join(zemljevid, povprecja, by=c("OB_UIME"="obcina")),
                        aes(x=long, y=lat, group=group, fill=povprecje)) +
  ggtitle("Povprečno število otrok v družini") + xlab("") + ylab("") +
  guides(fill=guide_colorbar(title="Povprečje"))
```

***

# Napredna analiza podatkov

```{r analiza, echo=FALSE, message=FALSE}
source("analiza/analiza.r", encoding="UTF-8")
```

Spodnji graf prikazuje povezavo med številom naselij in površino občine.

```{r graf, echo=FALSE, fig.align='center', fig.cap='Povezava med številom naselij in površino občine'}
ggplot(inner_join(obcine, data.frame(obcina=names(skupine),
                                     skupina=factor(skupine)), by="obcina")
, aes(x=povrsina, y=naselja, color=skupina, size=prebivalci/1000)) + geom_point() +
  ggtitle("Število naselij glede na površino občine") +
  xlab(expression("Površina (km"^2 * ")")) + ylab("Št. naselij") +
  guides(color=guide_legend(title="Skupina"),
         size=guide_legend(title="Prebivalci (* 1000)"))
```

***

```{r shiny, echo=FALSE}
shinyAppDir("shiny", options=list(width="100%", height=600))
```
