---
title: "Poročilo pri predmetu Analiza podatkov s programom R"
author: "Eva Rozman"
output:
  html_document: default
  pdf_document:
    includes:
      in_header: lib/styles.sty
    latex_engine: xelatex
---

```{r setup, echo=FALSE, results='hide', message=FALSE, warning=FALSE}
# Če želimo nastaviti pisave v PDF-ju, odkomentiramo
# in sledimo navodilom v programu.
#source("fontconfig.r", encoding="UTF-8")

# Uvoz vseh potrebnih knjižnic
source("lib/libraries.r", encoding="UTF-8")
```

```{r rstudio, echo=FALSE, warning=FALSE, results='asis'}
# Izris povezave do RStudia na Binderju
source("lib/rstudio.r", encoding="UTF-8")
```

# Izbira teme

V projektu bom analizirala zdravstveno stanje in zdravstvo držav v Evropski Uniji in ju primerjala z gospodarsko razvitostjo teh držav.

# Obdelava, uvoz in čiščenje podatkov

```{r uvoz, echo=FALSE, warning=FALSE, message=FALSE}
source("uvoz/uvoz.r", encoding="UTF-8")
```

Podatke sem uvozila v obliki CSV z Eurostata. Podatke imamo v treh razpredelnicah v obliki *tidy data*.

1. `zdravstveno_stanje` - podatki o zdravstvenem stanju iz leta 2014 za države Evropske Unije
  - `DRZAVA` - spremenljivka: ime države (neurejen faktor),
  - `SPOL` - spremenljivka: spol osebe (neurejen faktor),
  - `ZIVLJENJSKA_DOBA` - meritev: pričakovana življenjska doba osebe ob rojstvu (število)
  - `ZDRAVA_LETA` - meritev: pričakovano število zdravih let ob rojstvu (število)
  - `SMRT_OTROK` - meritev: število umrlih otrok do prvega leta starosti na 100.000 prebivalcev (število)

2. `zdravstvo` - podatki o zdravstvu za države Evropske Unije
  - `DRZAVA` - spremenljivka: ime države (neurejen faktor),
  - `LETO` - spremenljivka: leto, v katerem je bila meritev izvedena (število),
  - `PRORACUN` - meritev: letni proračun v evrih na prebivalca (število),
  - `POSTELJE` - meritev: število bolniških postelj na 100.000 prebivalcev (število),
  - `OPERACIJSKE_SOBE` - meritev: število operacijskih sob na 100.000 prebivalcev (število),
  - `ZDRAVNIKI` - meritev: število zdravnikov na 100.000 prebivalcev (število),
  - `ZDRAVSTVENI_TEHNIKI` - meritev: število zdravstvenih tehnikov na 100.000 prebivalcev (število),
  - `STUDENTI_MEDICINE` - meritev: število študentov medicine na 100.000 prebivalcev (število),
  - `STUDENTI_ZDRAVSTVA` - meritev: število študentov zdravstva na 100.000 prebivalcev (besedilo).
  
1. `razvitost` - podatki o gospodarski razvitosti držav Evropske Unije
  - `DRZAVA` - spremenljivka: ime države (neurejen faktor),
  - `LETO` - spremenljivka: leto, v katerem je bila meritev izvedena (število),
  - `BDP` - meritev: bruto domači proizvod v evrih na prebivalca (število)
  - `DOHODEK` - meritev: povprečni dohodek v evrih na prebivalca (število)
  - `BREZPOSELNI` - meritev: odstotek brezposelnega prebivalstva, glede na celotno prebivalstvo (število)


***

# Analiza in vizualizacija podatkov

```{r vizualizacija, echo=FALSE, message=FALSE, warning=FALSE, results='hide'}
source("vizualizacija/vizualizacija.r", encoding="UTF-8")
```

Prvi graf prikazuje pričakovano življenjsko dobo v odvisnosti od števila zdravnikov v posamezni državi. Pričakovali bi, da bo višja življenjska doba v državah, kjer je na voljo več zdravnikov, a lahko iz grafa vidimo, da ti dve meritvi med seboj nista vidno povezani. Vidimo pa, da je pričakovana življenjska doba prebivalstva ženskega spola v splošnem višja od pričakovane življenjske dobe prebivalstva moškega spola.

```{r graf_osebja, echo=FALSE, message=FALSE, warning=FALSE, fig.align='center'}
graf_osebja
```

Naslednji graf prikazuje gibanje števila študentov medicine med letoma 2000 in 2017. Rdeče črte prikazujejo tri države z največjim številom, zelene pa z najmanjšim številom zdravnikov glede na število prebivalcev (iz leta 2016). Iz grafa je vidno, da izobražujejo države s "primanjkljajem" zdravnikov večje število študentov medicine, kot države, kjer je zdravnikov več. Lahko pa tudi vidimo, da v celoti število študentov medicine glede na celotno prebivalstvo narašča.

```{r graf_studentov, echo=FALSE, message=FALSE, warning=FALSE, fig.align='center'}
graf_studentov
```

Tretji graf prikazuje odvisnost proračuna, namenjenega za zdravstvo, in umrljivost otrok do enega leta starosti. Tudi tukaj trend ni povsem jasen, lahko pa bi rekli, da z višanjem letnega proračuna število smrti rahlo upada. 

```{r graf_umrljivosti, echo=FALSE, message=FALSE, warning=FALSE, fig.align='center'}
graf_umrljivosti
```

Zadnji graf prikazuje gibanje letnega proračuna, namenjenega za zdravstvo v letih 2010-2016. Rdeče črte prikazujejo tri države z najvišjim, zelene pa z najnižjim BDP-jem v Evropi. Kot vidimo, vlagajo bolje razvite države v zdravstvo precej več denarja kot slabše razvite. Prav tako se vidi, da proračun namenjen zdravstvu v državah z višjim BDP-jem nekoliko narašča, medtem ko v državah z nižjim BDP-jem vsako leto za zdravstvo porabijo približno enako sredstev.

```{r graf_proracuna, echo=FALSE, message=FALSE, warning=FALSE, fig.align='center'}
graf_proracuna
```

Na zemljevidih vidimo število bolnišničnih postelj na sto tisoč prebivalcev in pričakovano življenjsko dobo. Vidimo, da je pričakovana življenjska doba v državah vzhodne Evrope nižja od preostalih delov Evrope, in to kljub temu, da imajo glede na ostale evropske države dokaj visoko število bolnišničnih postelj. Ravno nasprotno imajo recimo Španija, Italija in Velika Britanija precej nizko število postelj na prebivalca, a so kljub temu med državami z višjimi pričakovanimi življenjskimi dobami. Čeprav izgleda, da je povezava med tema dvema spremeljivkama negativna, se zdi verjetneje, da povezave med njima sploh ni.

```{r zemljevid_postelj, warning=FALSE, echo=FALSE, fig.align='center'}
zemljevid_postelj
```
```{r zemljevid_zivlj_dobe, warning=FALSE, echo=FALSE, fig.align='center'}
zemljevid_zivlj_dobe
```

***

# Napredna analiza podatkov

```{r analiza, echo=FALSE, warning=FALSE, message=FALSE, fig.align='center'}
source("analiza/analiza.r", encoding="UTF-8")
```

Na prvem zemljevidu so države razdeljene v skupine glede na pričakovano življenjsko dobo, proračun, namenjen zdravstvu in število postelj v zdravstvenih ustanovah, na drugem pa glede na BDP, dohodek in število brezposelnih ljudi. Vidimo lahko, da skupine tako gospodarske razvitosti kot tudi zdravstva sovpadajo z geografsko lego držav. Srednja in severna Evropa prednjačita v gospodarski moči, tam lahko opazimo tudi boljše zdravstveno stanje, države južne in vzhodne Evrope, na drugi strani, pa z nekoliko slabšim gospodarstvom tudi manj vlagajo v zdravstvo.


```{r zemljevid_cluster_zdr, warning=FALSE, echo=FALSE, fig.align='center'}
zemljevid_cluster_zdr
```
```{r zemljevid_cluster_razv, warning=FALSE, echo=FALSE, fig.align='center'}
zemljevid_cluster_razv
```

Na koncu vidimo še regresijsko premico pričakovane življenjske dobe. Pričakovana življenjska doba od leta 2010 skoraj linearno narašča, zato je tak trend mogoče pričakovati tudi v prihajajočih letih. V naslednjih petih letih bi naj pričakovana življenjska doba narastla za eno leto.

```{r graf_regresija, echo=FALSE, message=FALSE, warning=FALSE, fig.align='center'}
graf_regresija
```

***
